【裁判字號】    98,交聲,1394
【裁判日期】    990125
【裁判案由】    違反道路交通管理處罰條例聲明異議
【裁判全文】
臺灣士林地方法院交通事件裁定        98年度交聲字第1394號
原處分機關  臺北市交通事件裁決所
異  議  人
即受處分人  乙○○
上列異議人即受處分人因違反道路交通管理處罰條例案件，對於
臺北市交通事件裁決所民國98年11月5日北市裁罰字第裁22-A1A2
36598號裁決不服（原舉發案號：臺北市政府警察局舉發違反道
路交通管理事件通知單北市警交大字第A1A236598號），聲明異
議，本院裁定如下：
    主  文
原處分撤銷。
乙○○不罰。
    理  由
一、按汽車行經行人穿越道，遇有行人穿越時，無論有無交通指
    揮人員指揮或號誌指示，均應暫停讓行人先行通過，道路交
    通安全規則第103條第2項定有明文。次按汽車駕駛人，駕駛
    汽車行經行人穿越道有行人穿越時，不暫停讓行人先行通過
    者，處新臺幣（下同）1,200元以上3,600元以下罰鍰；汽車
    駕駛人，駕駛汽車違反道路交通安全規則，因而肇事致人受
    傷者，記違規點數3點，道路交通管理處罰條例第44條第2項
    、第61條第3項亦分別有明文規定。又按，違反行政法上義
    務之行為非出於故意或過失者，不予處罰，行政罰法第7條
    第1項亦有明文；再者，人民違反法律上之義務而應受行政
    罰之行為，法律無特別規定時，雖不以出於故意為必要，仍
    須以過失為其責任條件，蓋現代國家基於「有責任始有處罰
    」之原則，對於違反行政法上義務之處罰，應以行為人主觀
    上有可非難性及可歸責性為前提，如行為人主觀上並非出於
    故意或過失情形，應無可非難性及可歸責性而不予處罰；現
    代民主法治國家對於行為人違反行政法上義務欲加以處罰時
    ，應由國家負證明行為人有故意或過失之舉證責任，方為保
    障人權之進步立法，此有司法院釋字第275號解釋及行政罰
    法第7條第1項規定暨立法理由可參。
二、原處分意旨略以：異議人即受處分人乙○○於民國98年9月
    13日17時40分許，駕駛車牌號碼451-DF號營業一般小客車（
    下稱系爭車輛），沿臺北市○○○路○段216巷由南向北行駛
    ，行經該巷33弄巷口（下稱系爭交岔路口）時，適行人甲○
    ○沿行人穿越道由東向西穿越系爭交岔路口，異議人即以系
    爭車輛右前車身碰撞甲○○身體而肇事，致甲○○受有頭部
    外傷併頭枕部挫傷之傷害，為警舉發「行人穿越道有行人通
    行，不暫停讓行人先行」及「違反道路交通安全規則肇事致
    人受傷」之違規。嗣異議人於舉發通知單上所載之應到案日
    期前向原處分機關提出申訴，經原處分機關函請舉發單位即
    臺北市政府警察局交通警察大隊調查結果，仍認異議人確有
    前開違規行為，原處分機關乃於98年11月5日以異議人有「
    駕駛汽車行經行人穿越道有行人穿越時，不暫停讓行人先行
    通過」、「違反道路交通安全規則肇事致人受傷」之違規事
    實，依道路交通管理處罰條例第44條第2項及第61條第3項（
    原處分漏載第3項）規定，裁處異議人罰鍰1,800元，並記違
    規點數3點。
三、異議意旨略以：伊行經系爭交叉路口有看到甲○○在伊右前
    方，站在斑馬線上沒有移動，當時甲○○背對伊，伊想甲○
    ○應該不會過來，就繼續開車，伊車速約10公里，快開到斑
    馬線時，即距離甲○○約2個機車遠之距離時，突然看到甲
    ○○左轉開始過馬路，伊煞車後停在甲○○旁邊，甲○○轉
    過來撞到系爭車輛右前門後視鏡，就往旁邊跌倒，這件事並
    非伊的錯，爰據此聲明異議，請求撤銷原處分等語。
四、經查：
  (一)異議人即受處分人乙○○於98年9月13日17時40分許，駕
      駛系爭車輛，沿臺北市大安區○○○路○段216巷由南往北
      行經系爭交岔路口時，適與沿行人穿越道由東向西欲穿越
      該處之證人即行人甲○○發生碰撞，致證人甲○○受有頭
      部外傷併頭枕部挫傷之傷害，嗣為警舉發等情，為異議人
      所不爭，並有道路交通事故現場圖、補充資料表、異議人
      及證人甲○○之談話紀錄表（見本院卷第11-1~14頁）、
      國泰醫療財團法人國泰綜合醫院98年12月1日函附證人甲
      ○○之病歷資料（見本院卷第21~24-1頁）及臺北市政府
      警察局北市警交大字第A1A236598號舉發違反道路交通管
      理事件通知單影本（見本院卷第6頁）各1紙在卷可稽，此
      部分事實洵堪認定，合先敘明。
  (二)按前揭道路交通管理處罰條例第44條第2項及道路交通安
      全規則第103條第2項之成立要件，除汽車駕駛人行經行人
      穿越道有不暫停讓行人先行通過之客觀處罰構成要件行為
      外，首需審認者應係汽車駕駛人駕駛汽車行經行人穿越道
      時，究竟對「有行人穿越」此構成要件事實是否有完全之
      認識。查：
    1.對照證人甲○○結證：伊站在人行道外面一點點的馬路上
      ，靠近馬路，但沒有在人行道上，伊本來要往北走，走2
      、3步就左轉想走斑馬線，所以轉往西走到斑馬線上，走
      沒幾步就被異議人從左邊撞到等語（見本院卷第32頁）及
      其於談話紀錄表中所稱：伊要過行人穿越道時，是看往北
      方向，當伊行走往西時，伊左手邊有一部車由南向北衝過
      來，伊身體左側與該車右前車頭撞擊而倒地等語（見本院
      卷第14頁），核與異議人辯稱：伊看到到甲○○在伊右前
      方，站在斑馬線上背對伊，伊快開到斑馬線時突然看到甲
      ○○左轉開始過馬路，伊煞車後停在甲○○旁邊，甲○○
      轉過來撞到伊等語相符。衡以證人甲○○與異議人素昧平
      生，又係與異議人發生車禍之相對人，當無設詞包庇迴護
      異議人之理，其證詞應堪採信；再觀諸證人甲○○前揭證
      述，足見其本來要往北行走，往前走2、3步未停頓查看即
      貿然左轉走斑馬線，並隨即與系爭車輛發生碰撞，則其行
      向變化及時點是否足使異議人認知到其有擬穿越行人穿越
      道之意圖，實非無疑。
    2.證人甲○○雖證稱：異議人速度蠻快的，好像是右前車頭
      撞到伊左邊骨盆，伊被撞擊後好像有飛起來等語（見本院
      卷第32-33頁）。惟查證人甲○○僅受有頭部外傷併頭枕
      部挫傷之傷害，身體其他部分均沒有受傷等情，為證人甲
      ○○結證在卷（見本院卷第33頁），並有國泰醫療財團法
      人國泰綜合醫院98年12月1日函附證人甲○○之病歷資料
      在卷可憑（見本院卷第21~24-1頁），若以異議人自承約
      時速10公里之行車速度，證人甲○○頭部以外之受撞擊處
      實無未受有相當傷害之理。又佐以證人甲○○亦證稱：伊
      被撞後，失去知覺，醒來時已經躺在地上，後腦撞到地板
      等語（見本院卷第32頁），足見其是否確知撞擊情形及倒
      地位置亦非無疑。再細繹證人甲○○前揭傷勢，與異議人
      所稱：系爭車輛非直接撞擊證人甲○○，係因證人甲○○
      驟然左轉，於系爭車輛車頭穿過斑馬線之同時，以左轉之
      行進方向與系爭車輛右前門後視鏡發生擦撞，致倒於系爭
      車輛右前門旁邊，故證人甲○○四肢沒有受傷，只有頭部
      受傷等語相符，應認異議人所辯係閃避不及而被動遭左轉
      之證人甲○○碰撞系爭車輛右側車身等情，應可採信。
    3.綜上，異議人因證人甲○○行於路邊驟然左轉行經行人穿
      越道，而未暫停讓行人先行通過，致以系爭車輛右側車身
      與證人甲○○發生碰撞，其行為雖與道路交通管理處罰條
      例第44條第2項及道路交通安全規則第103條第2項規定之
      客觀處罰構成要件相符，惟因原處分機關未能提出證據證
      明異議人主觀上對「有行人穿越」此客觀情狀已有完全認
      識而有故意或過失，自無依道路交通管理處罰條例第44條
      第2項及第61條第3項之規定，加以非難或裁罰之必要。
五、綜上所述，原處分機關以異議人確有於上開時、地駕駛系爭
    車輛至系爭交岔路口，行經行人穿越道不暫停讓行人先行通
    過致甲○○受傷之事實，認定異議人有違規之行為，並據以
    作成處分之裁決，自有未洽，異議人聲明異議為有理由，自
    應由本院將原處分撤銷，改諭知異議人不罰，以資適法。
據上論斷，應依道路交通案件處理辦法第20條前段，裁定如主文
。
中    華    民    國    99    年    1     月    25    日
                        交通法庭法  官  謝佳純
以上正本證明與原本無異。
如不服本裁定應於裁定送達後 5日內向本院提出抗告狀。
                                書記官  游育慈
中    華    民    國    99    年    1     月    25    日


司法院資訊處製作；財團法人民間司法改革基金會備份。
